臺灣士林地方法院民事判決
110年度訴字第21號
原      告  辛○○  
訴訟代理人  謝易達律師

被      告  己○○  
            壬○○（即庚○○之繼承人）

            乙○○（即庚○○之繼承人）

            甲○○（即庚○○之繼承人）

            丁○○（即庚○○之繼承人）

            丙○○（即庚○○之繼承人）

            戊○○（即庚○○之繼承人）


共      同
訴訟代理人  陳傑鴻律師
複  代理人  張浩銘律師 
上列當事人間請求塗銷抵押權登記事件，本院於民國110年10月6
日言詞辯論終結，判決如下：
    主  文
被告己○○應將原告所有坐落於新北市○○區○○段○○○○○○○地號土地
，經新北市淡水地政事務所於民國八十七年以淡資登字第０四八
六六０號收件、登記日期民國八十七年九月八日，所設定之擔保
債權總金額為新臺幣參仟萬元、債權額比例二分之一、權利人為
己○○、債務人為李深淵之抵押權登記，予以塗銷。
被告辛○○、乙○○、甲○○、丙○○、丁○○、戊○○應將原告所有坐落於
新北市○○區○○段○○○○○○○地號土地，經新北市淡水地政事務所於
民國八十七年以淡資登字第０四八六六０號收件、登記日期民國八
十七年九月八日，所設定之擔保債權總金額為新臺幣參仟萬元、
債權額比例二分之一、權利人為庚○○、債務人為李深淵之抵押權
辦理繼承登記，並於辦妥繼承登記後，將該抵押權登記予以塗銷
。
訴訟費用由被告己○○負擔二分之一，餘由被告辛○○、乙○○、甲○○
、丙○○、丁○○、戊○○連帶負擔。
    事  實  及  理  由
壹、程序事項
　　按訴狀送達後，原告不得將原訴變更或追加他訴，但請求之
    基礎事實同一者，不在此限，民事訴訟法訟法第255條第1項
    第2款定有明文。經查，本件原告起訴時請求被告己○○、庚○○塗銷抵押權登記（見本院卷第12頁），然因被告庚○○業於
    民國107年3月15日過世（見本院卷第89頁），遂於100年3月
    6日具狀變更庚○○之繼承人辛○○、乙○○、甲○○、丙○○、丁○○
    、戊○○、己○○為被告，並請求其等就抵押權辦理繼承登記，
    再予以塗銷（見本院卷第77-79頁）。核其所為，請求之基
    礎事實同一，合於上開規定，應予准許。
貳、實體事項
一、原告起訴主張：
  ㈠緣原告於106年11月3日向黃吳淑楨購買新北市○○區○○段000○0
    00地號土地（下稱系爭土地），系爭土地前於87年9月8日以
    淡資登字第048660號設定登記最高限額抵押權（下稱系爭抵
    押權），擔保債權總金額新臺幣（下同）3,000萬元，抵押
    權人為被告己○○、庚○○，債務人為訴外人李深淵，設定義務
    人為訴外人黃吳淑楨，存續期間為不定期，依抵押權設定契
    約書記載，所擔保之債權為買賣價款。又原抵押權人庚○○於
    107年3月15日過世，其繼承人為被告辛○○、乙○○、甲○○、丙○○、丁○○、戊○○，其等至今未就系爭抵押權辦理繼承登記。
  ㈡被告己○○、庚○○雖曾於101年月23日於本院對李深淵及黃吳淑
    楨提出聲請拍賣抵押物（101年度司拍字第70號），然經本
    院於101年7月23日以101年抗字第102號裁定廢棄原裁定，其
    理由係「本件相對人提出之債權相關文件，經形式審查，未
    能證明系爭抵押權所擔保之債權（相對人對於抗告人李深淵
    之買賣價款債權）存在」。爾後被告己○○及庚○○即未再就系
    爭土地行使系爭抵押權，顯然被告己○○及庚○○無法證明與李
    深淵有買賣債權關係，況李深淵於108年1月9日去世，不可
    能與被告己○○及庚○○間再發生買賣關係或其他債權債務關係
    ；設定義務人黃吳淑楨僅係提供系爭土地為擔保義務人，本
    即與被告己○○及庚○○無賣賣關係或其他債權債務關係存在，
    爾後亦不可能與被告己○○及庚○○成立買賣關係或其他債權債
    務關係。又原告與被告己○○及庚○○間並無土地買賣或其他買
    賣關係，亦不可能存在系爭抵押權所擔保之買賣價款，原告
    業以存證信函、本件起訴狀為終止抵押權契約之意思表示。
    本件兩造間並無既存之債權，且原擔保之存續期間確定原告
    及抵押權債務人與庚○○及被告等人不可能再發生債權，自得
    依法請求被告己○○及庚○○之全體繼承人塗銷系爭抵押權設定
    登記。
  ㈢被告雖主張系爭抵押權係借款債權，而非買賣價款云云，惟
    查土地法第43條明定：「依本法所為之登記，有絕對效力」
    。再參酌抵押權設定契約書所載，系爭抵押權係擔保買賣價
    款，故被告主張系爭抵押權所擔保之債權為借款債權，依民
    事訴訟法第277條，被告應負舉證責任。另被告主張系爭抵
    押權乃擔保李深淵向被告所借之款項，原告否認之，退步言
    之，縱被告主張屬實，依本院101年度司拍字第70號被告己○○及庚○○聲請拍賣抵押物所附二紙支票，所載清償期分別為8
    8年2月3日及88年4月11日，其清償期至遲於88年4月11日亦
    已屆至，依民法第125條之規定，該借款之請求權於103年4
    月11日已罹於時效，此期間均未見被告己○○及庚○○請求返還
    借款，故該借款債權之請求權確已罹於時效。再者，被告己○○及庚○○雖於101年2月間聲請拍賣抵押物，惟該聲請程序因
    法院認定系爭土地擔保之債權為買賣價款而駁回其二人之聲
    請確定，故該聲請拍賣系爭土地並無中斷時效之效力。上開
    借款債權請求權既於103年4月11日罹於時效，則被告己○○、
    庚○○及其繼承人等應於108年4月11日前實行系爭抵押權，惟
    均未見其等人實行系爭抵押權，則依民法第880條之規定，
    系爭抵押權消滅，原告自得請求被告等塗銷。
  ㈣爰依民法第767條第1項提起訴訟，並聲明：⒈被告辛○○、乙○○
    、甲○○、丙○○、丁○○、戊○○應就其等被繼承人庚○○系爭抵押
    權辦理繼承登記；⒉被告辛○○、乙○○、甲○○、丙○○、丁○○、
    戊○○、己○○應將系爭抵押權登記予以塗銷。⒊訴訟費用由被
    告負擔。　
二、被告則辯稱：
  ㈠本件係李深淵於87年9月7日偕同黃吳淑楨，以黃吳淑楨所有
    之系爭土地設定系爭抵押權予被告己○○、庚○○，擔保李深淵
    對被告己○○、庚○○之借款。嗣李深淵於88年2月3日向被告己○○及庚○○借款1,400萬元，並於其子即訴外人李鴻文所簽發
    之支票1紙上背書後，交付被告；於88年4月11日再向被告己○○及庚○○借款1,580萬元，並簽發支票1紙交付被告作為借款
    之證明，以上借款合計2,980萬元。
  ㈡原告主張李深淵與被告己○○、庚○○間無買賣關係、其與被告
    己○○、庚○○間亦無買賣關係云云，惟查，雖系爭抵押權設定
    契約書係記載為擔保「買賣價款」，乃當時李深淵向被告己○○、庚○○借款時，被告基於多年好友及事業上夥伴等關係，
    故而未向李深淵收取利息，又李深淵為避免稅務問題，因此
    請當時承辦系爭抵押權登記之地政士，登記為「買賣價款」
    ，實際上該「買賣價款」之記載，係隱藏「借款」之法律關
    係。是依民法第87條第2項、881條之1第1、2項規定，被告
    己○○、庚○○與黃吳淑楨間就系爭抵押權所擔保之債權，仍應
    適用隱藏之借貸法律關係即李深淵向被告己○○、庚○○所借之
    款項，擔保被告己○○、庚○○對李深淵於3,000萬元範圍內之
    借款債權，並非擔保買賣價款。
  ㈢再本件係黃吳淑楨提供其所有之系爭土地，於87年9月8日登
    記系爭抵押權，用以擔保李深淵向被告己○○、庚○○所借貸之
    款項，嗣原告於106年11月17日向黃吳淑楨購買上開土地，
    依民法第867條、最高法院74年台抗字第431號判例意旨，系
    爭抵押權之抵押權人即本件被告己○○、庚○○未因系爭土地移
    轉登記至原告名下而受影響，甚且被告可基於抵押權追及其
    物之效力，實行抵押權，亦即本件被告得以原告為相對人聲
    請拍賣系爭土地，系爭抵押權之效力及於原告。故本件原告
    起訴主張系爭抵押權所擔保之債權不存在云云，並無理由。
  ㈣並聲明：⒈原告之訴駁回；⒉訴訟費用由原告負擔。
三、得心證之理由：
　㈠經查，原告於106年11月17日因買賣取得系爭土地所有權，系
    爭土地於87年9月8日設定登記系爭抵押權，擔保債權總金額
    3,000萬元、存續期間為不定期限，抵押權人為被告己○○、
    庚○○，債務人為李深淵；庚○○於107年3月15日過世，其繼承
    人為被告辛○○、乙○○、甲○○、丙○○、丁○○、戊○○，其等未就
    系爭抵押權辦理繼承登記等情，有系爭土地登記謄本、地籍
    異動索引、庚○○繼承系統表、庚○○及其繼承人戶籍謄本在卷
    可按（見本院卷第177-184、87-101頁），並為兩造所不爭
    執，堪認屬實。
　㈡按「最高限額抵押權所擔保之原債權，未約定確定之期日者
    ，抵押人或抵押權人得隨時請求確定其所擔保之原債權。前
    項情形，除抵押人與抵押權人另有約定外，自請求之日起，
    經十五日為其確定期日。」、「最高限額抵押權所擔保之原
    債權確定後，除本節另有規定外，其擔保效力不及於繼續發
    生之債權或取得之票據上之權利。」，民法第881條之5、第
    881條之14定有明文，上開規定於96年9月28日民法物權編修
    正施行前設定之最高限額抵押權，亦適用之，民法物權編施
    行法第17條定有明文（系爭抵押權係於87年9月8日設定登記
    ）。又按最高限額抵押權原擔保之存續期間內所可發生之債
    權，已確定不存在，依抵押權之從屬性，應許抵押人請求塗
    銷抵押權設定登記（最高法院83年台上字第1055號判決意旨
    參照）。再按「所有人…對於妨害其所有權者，得請求除去
    之。…」，民法第767條第1項中段定有明文。經查：
　⒈系爭抵押權未約定確定期日，原告於起訴時主張系爭抵押權
    並無擔保債權存在（見本院卷第14-16、81-83頁），亦即確
    認系爭抵押權無擔保債權，並請求塗銷系爭抵押權，依前揭
    規定，自起訴狀繕本送達經過15日，即110年4月11日為確定
    日（係以最後收受起訴狀之日期為據，見本院卷第121頁）
    。又最高限額抵押權之債權確定後，其效力不及於日後發生
    之債權，是系爭抵押權效力僅及於110年4月11日前存在之債
    權。
　⒉被告雖主張：系爭抵押權係為擔保李深淵對被告己○○、庚○○
    之借款；李深淵於88年2月3日向被告己○○及庚○○借款1,400
    萬元，並於其子即訴外人李鴻文所簽發之支票1紙上背書後
    ，交付被告；另於88年4月11日再向被告己○○及庚○○借款1,5
    80萬元，並簽發支票1紙交付被告作為借款之證明，以上借
    款合計2,980萬元等語。然查，①依系爭抵押權設定契約書，
    其中「聲請登記以外之約定事項」欄，記載本件抵押權設定
    係擔保買賣價款等語（見本院卷第30-31頁），可見依系爭
    抵押權權利人、義務人之約定，系爭抵押權擔保債權應為「
    買賣價款」，則被告所指李深淵對被告己○○、庚○○之「借款
    」2,980萬元，即難認為系爭抵押權所擔保之債權，被告此
    部分主張，已難認可採。②被告雖辯稱：系爭抵押權設定契
    約書記載為擔保「買賣價款」，此係因被告己○○、庚○○基於
    與李深淵之情誼，考量借款之利息、稅務問題，實係隱藏「
    借款」之法律關係，系爭抵押權所擔保之債權，仍應適用隱
    藏之借貸法律關係，並非擔保買賣價款等語。然查，被告並
    未提出相關事證以實其說，所述無從採憑。③況按「當事人
    主張有利於己之事實者，就其事實有舉證之責任。但法律別
    有規定，或依其情形顯失公平者，不在此限。」，民事訴訟
    法第277條定有明文。又按「稱消費借貸者，謂當事人一方
    移轉金錢或其他代替物之所有權於他方，而約定他方以種類
    、品質、數量相同之物返還之契約。」，民法第474條第1項
    定有明文。是當事人主張有金錢借貸關係存在，須就其發生
    所須具備之特別要件即金錢之交付與借貸意思表示相互一致
    負舉證責任（最高法院92年度台上字第557號判決意旨參照
    ）。原告既否認李深淵與被告己○○、庚○○間有消費借貸關係
    （見本院卷第168、269頁），自應由被告就該款項業已交付
    之事實及李深淵與被告己○○、庚○○間消費借貸之意思表示合
    致負舉證之責任。經查，被告就此雖提出支票號碼XM000000
    0號支票（票面金額1,400萬元，李深淵為背書人）、支票號
    碼XM0000000號支票（票面金額1,580萬元，李深淵為發票人
    ）為證（見本院卷第165-167頁），其中李深淵於支票號碼X
    M0000000號支票背書，並為支票號碼XM0000000號支票之發
    票人，然於簽發票據、於票據上背書之原因甚多，據此，並
    無從認李深淵向被告己○○、庚○○借款，亦無從認被告己○○、
    庚○○確有交付各該款項。此外，被告又未提出其他事證證明
    李深淵與被告己○○、庚○○有消費借貸之合意，及被告己○○、
    庚○○確有該款項之交付，自無從認李深淵與被告己○○、庚○○
    有消費借貸關係存在，是被告主張系爭抵押權擔保李深淵對
    被告己○○、庚○○之借款2,980萬元，亦無從採憑。
　㈢最高限額抵押權之債權確定後，其效力不及於日後發生之債
    權，是系爭抵押權效力僅及於110年4月11日前存在之債權，
    業如前述。被告雖主張李深淵與被告己○○、庚○○有借款存在
    ，然「借款」並非系爭抵押權設定契約書所約定擔保之債權
    ，況被告亦未能舉證證明該消費借貸關係存在，亦如前述。
    則系爭抵押權於確定時並無擔保債權存在，依抵押權之從屬
    性，應認系爭抵押權已消滅。而系爭抵押權之存在，對於原
    告就系爭土地所有權之完整性及價值，顯然有所妨害，則原
    告依民法第767條第1項規定，請求被告塗銷系爭抵押權登記
    ，即屬有據，應予准許。
　㈣又按「繼承人自繼承開始時，除本法另有規定外，承受被繼
    承人財產上之一切權利、義務。但權利、義務專屬於被繼承
    人本身者，不在此限。 」，民法第1148條第1項定有明文。
　　本件原告所有系爭土地，為庚○○設定系爭抵押權，庚○○於10
    7年3月15日過世，自應由本件被告辛○○、乙○○、甲○○、丙○○
    、丁○○、戊○○繼承，是原告請求其等於辦理繼承登記後，將
    系爭抵押權予以塗銷，自屬有據，應予准許。
四、從而，原告依民法第767條第1項規定及繼承之法律關係，請
    求被告辛○○、乙○○、甲○○、丙○○、丁○○、戊○○
　　就庚○○系爭抵押權辦理繼承登記；被告等應塗銷系爭抵押權
    登記，為有理由，應予准許。
五、本件事證已臻明確，兩造其餘攻擊防禦方法及證據，核與判
    決之結果不生影響，爰不一一論列，併此敘明。
六、據上論結，原告之訴為有理由，依民事訴訟法第85條第1 項
    、第2項，判決如主文。 
中　　華　　民　　國　　110 　年　　10　　月　　28　　日
                  民事第一庭  法  官    林宜靜
以上正本係照原本作成。
如對本判決上訴，應於判決送達後20日內向本院提出上訴狀，若
委任律師提起上訴者，應一併繳納上訴審裁判費，否則本院得不
命補正逕行駁回上訴。
中　　華　　民　　國　　110 　年　　10　　月　　28　　日
                              書記官    廖引鳳